【裁判字號】    96,訴,1255
【裁判日期】    970514
【裁判案由】    拆屋還地等
【裁判全文】
臺灣板橋地方法院民事判決              96年度訴字第1255號
原      告  乙○○
訴訟代理人  李進成律師
複  代理人  張國權律師
            游婷妮律師
被      告  庚○○
訴訟代理人  羅瑞洋律師
複  代理人  余西鈞律師
上列當事人間請求拆屋還地等事件，本院於民國97年4 月30日言
詞辯論終結，判決如下：
    主  文
原告之訴及假執行之聲請均駁回。
訴訟費用由原告負擔。
    事實及理由
一、按訴狀送達後，原告不得將原訴變更或追加他訴。但有下列
    各款情形之一者，不在此限。‧‧‧二、請求基礎事實同一
    者。七、不甚礙被告之攻擊防禦及訴訟之終結者，民事訴訟
    法第255 條第1 項第2 款、第7 款分別定有明文。本件原告
    起訴依據民法第767 條、第821 條之規定，原僅請求被告拆
    除其所有之門牌號碼臺北縣新莊市○○路710 巷5弄1號1 樓
    建物所向外增建之違章建築（以下簡稱系爭建物），並將所
    占用坐落於臺北縣新莊市○○段446 地號之土地（以下簡稱
    系爭土地）返還於全體共有人，嗣於訴訟進行中，另併主張
    被告應將系爭建物地下一層停車場之車道出入口回復原狀，
    核其所為，係屬訴之追加，惟本院審酌其追加之訴所主張之
    基礎事實與所引用證據，悉與原起訴主張部分相同，即其請
    求之基礎事實同一，並無礙被告之攻擊防禦與訴訟之終結，
    揆諸前揭明文，應予准許。
二、本件原告起訴主張：
（一）被告無權占有之事實：
      系爭土地為原告（應有部分458 ／10000） 及其他共有人
      所有。身為共有人之一之被告，其所有之系爭建物，於未
      獲所有共有人同意之下，竟具體占用共有人之土地，且改
      變地下車庫原有之車道方位，業經台北縣工務局至現場勘
      查認定屬實。嗣經鈞院囑託台北縣新莊地政事務所實際測
      量，依土地複丈成果圖所示，被告所應拆除騰空之部分為
      該圖內所示虛線部分面積64.48 平方公尺之違章建物，並
      回復原狀。又被告未經共有人全體之同意，占用共有人之
      土地，且改變地下車庫原有之車道方位，因被告將車道方
      向改變，容有命被告並應將上開建物地下一層停車場原有
      在壹層之車道出入口，回復如台北縣政府77莊建字第1216
      號建造執照所附「壹層平面圖」中，位置與方向為與臺北
      縣新莊市○○路710 巷5 弄各1 樓住戶大門同向，寬度應
      為212 公分，即如附圖二螢光筆所示之出入口。
（二）原告起訴之請求權基礎：
  １、按共有物之各共有人按其應有部分，對於共有物之全部，
      有使用收益之權。雖各共有人得自由處分其應有部分，但
      若涉及共有物之處分、變更及設定負擔，則因影響及其他
      共有人對於共有物之使用收益，自應得其他共有人全體之
      同意，始得為之，此觀民法818、819條自明。次按「所有
      人對於無權占有或侵奪其所有物者，得請求返還之。」、
      「各共有人對於第三人，得就共有物之全部為本於所有權
      之請求。但回復共有物之請求，僅得為共有人全體之利益
      為之。」民法第767條前段、第821條定有明文。末按「倘
      共有人中之一人起訴時，在聲明中請求應將共有物返還於
      共有人全體，即係為共有人全體利益請求，無須表明全體
      共有人之姓名。」最高法院84年台上第339 號判例可資參
      照。
  ２、查本件被告所擁有系爭建物，於未獲所有共有人同意之下
      ，竟具體占用共有土地之部分範圍，係不法侵害其他全體
      共有人之應有部分甚明。原告自得依民法第767條暨第821
      條之規定，請求被告拆除前揭違章建築，並將所占用之土
      地返還於全體共有人。又被告未經共有人全體之同意，占
      用共有人之土地，且改變地下車庫原有之車道方位，因被
      告將車道方向改變，容有命被告並應將上開建物地下一樓
      停車場原有之車道出口，回復為與臺北縣新莊市○○路71
      0 巷5弄各1樓住戶大門同向之出口，位置與大小應回復同
      民國（下同）78年9年27日建物完成日之原狀。
  ３、按「無權占有他人土地，可能獲得相當於租金之利益為社
      會通常之觀念，是被上訴人抗辯其占有系爭土地所得之利
      益，僅相當於法定最高限額租金之數額，尚屬可採。」，
      最高法院61年台上字第1695號判例可供參照。因被告未經
      共有人全體之同意，占用共有人之土地，且改變地下車庫
      原有之車道方位，在其上蓋一、二樓之違建使用，乃無法
      律上原因，受有相當於租金之不當得利，致原告喪失使用
      收益之利益。故請求被告返還此部分之不當得利，諒屬有
      據。查城市地方房屋之租金，以不超過土地及其建築物申
      報總價年息百分之十為限，土地法第97條定有明文，依此
      規定計算相當於租金之數額：被告所占用之違建面積為64
      .48 平方公尺，占用時期（94年7月7日計至96年6月1日）
      有有1 年10月又25天，依公告土地現值為新臺幣（下同）
      44,300元，，原告權利範圍為10000分之458，計算式如下
      ：
  （１）每年：64.48 X 44,300 X 458/10000 X 10% =13,083元
        。
  （２）每月：13,083/12 = 1,090元。
  （３）不當得利金額：（1+10/12+25/365）X 13,083 =24,882
        元。
      綜上所述，被告應返還原告相當於租金之不當得利24,882
      元，並自起訴狀繕本送達之翌日起至返還土地之日止，於
      每月10 日前，應給付原告1,090元。
（三）被告佔用車道違章興建，違反建築法第8條、第9條及第25
      條之規定，依公寓大廈管理條例第7 條之規定系爭建物不
      能約定為專用：
  １、按「本法所稱建築物之主要構造，為基礎、主要樑柱、承
      重牆壁、樓地板及屋頂之構造」；又「本法所稱建造，係
      指左列行為：一新建：為新建造之建築物或將原建築物全
      部拆除而重行建築者。二增建：於原建築物增加其面積或
      高度者。但以過廊與原建築物連接者，應視為新建。三改
      建：將建築物之一部分拆除，於原建築基地範圍內改造，
      而不增高或擴大面積者。四修建建築物之基礎、樑柱、承
      重牆壁、樓地板、屋架或屋頂，其中任何一種有過半之修
      理或變更者」；又按「建築物非經申請直轄市、縣（市）
      （局）主管建築機關之審查許可並發給執照，不得擅自建
      造或使用或拆除。」，建築法第8條、第9條及第25條本文
      分別定有明文。本件被告所有之系爭建物，係屬新建行為
      ，屬於建造的一種，故該系爭建物乃屬未經申請並發給建
      造執造，不可能被允許。又改變地下車庫原有之車道方位
      乙節，因地下車道及出入口乃屬於建築法第8 條規定之樓
      地板，亦屬建築物主要構造，依同法第9 條之規定亦屬建
      造行為，另依同法第25條該車道改向乃屬未經申請並發給
      建造執照，不可能被允許。
  ２、次按，公寓大廈管理條例第7 條規定：「公寓大廈共用部
      分不得獨立使用供做專有部分。其為下列各款者，並不得
      為約定專用部分：一、公寓大廈本身所占之地面。二、連
      通數個專有部分之走廊或樓梯，及其通往室外之通路或門
      廳；社區○○巷道、防火巷弄。三、公寓大廈基礎、主要
      樑柱、承重牆壁、樓地板及屋頂之構造。四、約定專用有
      違法令使用限制之規定者。五、其他有固定使用方法，並
      屬區分所有權人生活利用上不可或缺之共用部分。」，故
      系爭土地係供共有人地下車庫原有之車道，以及法定空地
      ，均屬共用部分，車道出入口位置乃供全體住戶使用，為
      生活利用所不可或缺，依其性質不得獨立使用供做專有部
      分，亦不得為約定專用部分；縱共有人間有此約定，亦因
      違反強行規定而無效。又被告違反建築法第25條之規定所
      興建之違章建築及改變方向之車道，係違反法令使用限制
      之規定，與公寓大廈管理條例第7條第3、4款規定相違。
  ３、再按「公寓大廈共用部分不得獨立使用供做專有部分，而
      公寓大廈基礎、主要樑柱、承重牆壁、樓地板及屋頂之構
      造，並不得約定專用部分，公寓大廈管理條例第七條第三
      款定有明文。又牆壁如係共用，並非被告單獨所有，倘有
      無端毀損之行為，而影響他人房屋之安全，乃難謂非毀損
      他人建築物。」，此有最高法院93年台上字第6245號刑事
      判決意旨足資參照。被告開設未立案托兒所、補習班暨未
      經許可擅自破壞原有構造（外牆）經臺北縣政府稽查取締
      並以北工拆字第0910022250號違章建築認定通知書認定違
      建在案，將依「台北縣違章建築拆除優先次序表」依序排
      拆。被告方向社會局申請托兒所立案，惟立案範圍不包括
      系爭建物。被告原辯稱系爭建物現供「遊學辦公室」使用
      ，詎鈞院於96年9 月10日勘驗現場時，一樓部分為辦公室
      及遊戲間，二樓部分為圖書館，一樓有一門扇通往托兒所
      ，此有勘驗筆錄可稽。而被告所使用之內門，係破壞本大
      樓之承重牆壁，該牆壁並非被告單獨所有，並不得為約定
      專用部分，足證被告仍將系爭建物供違法使用，置主管機
      關之法令與其他住戶、兒童生命安全於不顧。
  ４、末被告抗辯法定停車空間依司法院司法研究年報第21輯第
      4 篇之見解，得為約定專用使用權之客體，故舉重以明輕
      停車空間外面之部分車道出入口自亦得約定使用專用權云
      云。查本件被告將原有供整棟公寓地下停車場使用之車輛
      出入口封住、於渠上建造兩層樓之幼稚園，復將原有車道
      改道至另一方向出來平面，被告之行為並非對法定停車位
      之使用問題，而係車道之上方空間違法興建違章建築及車
      道違法改變方向之行為，被告改建的是車道而非車位，此
      亦經被告自認「被告僅取得法定停車空間外面之部分車道
      出入口」，車道依建築法乃屬樓地板，依該法及公寓大廈
      管理條例法規定等係不得供作約定專用部分已如上述，被
      告所引司法院司法研究年報第21輯第4 篇與本件案情不合
      ，所稱舉重以明輕法理，乃臨訟脫責之詞，牽強而無理由
      。
  ５、退萬步言之，若可約定專用，只給專用，亦不可以用以興
      建違章建物：
      按公寓大廈樓地板的構造、或約定專用有違法令使用限制
      之規定者，公寓大廈管理條例第7 條第3、4款更規定不僅
      不得獨立使用供做專有部分，並不得為約定專用已如前述
      。退萬步言，系爭建物若允約定專用，依實務上見解，「
      惟約定專用權人應依約定之方法使用之，且不得違反公共
      部分之設置目的，致妨害該共用部分所在建築物之安全。
      」「區分所有人就共有部分有專用權者，應本於該共有物
      本來之用法，依其性質、構造使用之，且無違共有物之使
      用木的始為合法。又按物之使用，乃指依物之用法，不毀
      損其物體或變更其性質，依供吾人需要而言，如…已達變
      更…用途或性質，自非適當，共有人為全體共有人之利益
      ，自得本於所有權請求除去之。」，最高法院88年台上字
      第3223號及台灣高等法院93年上字第111 號民事判決參照
      。故約定專用亦不能用以興建違章建築，本件被告違反建
      築法第25條之規定所興建之違章建築及改變方向之車道，
      係違反法令使用限制之規定，所辯自無可採。
（四）被告辯稱依土地法34條之1第一項對共有部分設定專用權
      只需共有人過半數及其持分過半數之同意即可云云：
      按最高法院79年度第2 次民事庭會議決議共有物之管理行
      為，並無土地法34條之1第一項之適用，認土地法34條之1
      第一項乃民法819條第2項之特別規定，影響於少數共有人
      之權益甚巨，在適用上自不宜擴大其範圍，及於共有物之
      管理。
（五）被告辯稱系爭建物依現況分析，於建築時應已獲得所有共
      有人之同意云云，惟查：「當事人主張有利於己之事實者
      ，就其事實有舉證之責任。」民事訴訟法第277 條訂有明
      文。被告對其占有系爭土地非屬無權占有乙節，應負舉證
      責任，合先敘明。被告僅憑其他共有人十餘年來默不作聲
      不表示意見，即主張其他共有人應已同意，乃未盡舉證之
      責，容無可採。
（六）被告辯稱渠於94年6 月22日和包括原告在內之全體住戶協
      商，決議被告應取得坐落地下停車場入口之臺北縣新莊市
      ○○段426-1地號土地所有權（以下簡稱426-1地號土地）
      ，供全體住戶無條件通行，俾雙方可永久交換使用，而被
      告已依約於94年7月7日購買426-1 地號土地云云。並提出
      協商通知書（即被證一）、同意書（即被證二）以實其說
      。惟查：
  １、協商通知書並非連署書，僅係開會協商之通知書，且也不
      是94年6 月22日所簽立。由其所提出之證物黑黑一片又塗
      改的很嚴重，從殘存之字句中，當次也是要解決違建拆除
      、恢復車道、地下室滲水、淹水修繕等「待解決事項」，
      主要被檢討的對象正是被告，難怪被告當時不願出席。此
      有證人戊○○於97 年3月26日到庭具結證稱「被證一作成
      的時間是是94年6 月22日，當時沒有開會，是原告擬好被
      證一的原稿，要催告被告十天內能回答去修繕地下室的漏
      水及恢復原來的出口，我是當天簽名的，是原告拿到我家
      讓我簽的。」足證。
  ２、同意書為被告所偽造，原告否認其真正。蓋(1)有多人未簽
      名，有簽名之訴外人戊○○、丁○○事後亦已撤簽，其他
      人之簽名亦不能證明為真。(2)該同意書並無日期，焉能說
      成是94年6月22日簽立？(3)7號5樓之住戶詹文政於95年6月
      28日後始因買賣而成為共有人，焉能於94年6 月22日簽署
      同意書？(4)94年6 月22日當時見證人己○○尚未當選中港
      里里長，何來於94年6 月22日見證？由訴外人己○○以里
      長身分作為見證人，反證更足以證明不是94年6 月22日所
      簽立。由證人己○○於97年3 月26日到庭證稱「當時連續
      開了幾次會，就我印象中有開了三次左右，約十一、二個
      來開會…」等語，則來開會的簽名究竟是事先表示有出席
      之簽名，或事後同意之簽名，被告亦不能舉證；縱認被告
      所稱開會為真，最多也只有約十一、二個來開會，亦不能
      代表全體。今被告以被證一之開會通知書，移花接木轉成
      原告有在同意書同意在案，臨訟胡掰，令人瞠目結舌。
  ３、因此，被告並不能證明已得其他住戶「全體」或「三分之
      二」或「二分之一以上」之同意。
（七）聲明：1.被告應將坐落於臺北縣新莊市○○段446 地號土
      地上之違章建物如附圖一所示之虛線部分之建物，面積64
      .48 平方公尺（即坐落門牌臺北縣新莊市○○路710巷5弄
      1號1樓之側，如新莊地政事務所於96年9 月17日之複丈成
      果圖所示之虛線部分，面積64.48 平方公尺）拆除騰空，
      回復原狀，將上開土地返還予原告及其他全體共有人。2.
      被告並應將上開建物地下一層停車場原有在壹層之車道出
      入口，回復如台北縣政府77莊建字第1216號建造執照所附
      「壹層平面圖」中，位置與方向為與臺北縣新莊市○○路
      710 巷5 弄各1 樓住戶大門同向，寬度應為212 公分，即
      如本院第102 頁所示壹層平面圖螢光筆所示之出入口。3.
      被告應給付原告24,882元，及自起訴狀送達之翌日起至清
      償日止，按年息5%計算之利息；並自起訴狀繕本送達之翌
      日起至返還系爭土地之日止，於每月10日前，應給付原告
      1,090 元。4.第3 項聲明，原告願供擔保，請准宣告假執
      行。
三、被告則以：
（一）系爭建物，雖是違章建築，依現況分析，於建築時應已獲
      得所有共有人之同意或默示同意，並非無權占有：
  １、依鈞院向台北縣政府調取系爭大廈之使用執照卷宗，依其
      內台北縣政府工務局建造執照及使用執照申請書，其上所
      記載之起造人均是冠昱建設股份有限公司，顯見系爭大廈
      是由該公司出資所興建。
  ２、從系爭建物之現況而言：
      系爭建物之建築勢必影響車道之進出，導致車位無法使用
      ，且系爭建物之建築行為需耗時數十天，且是公開施工，
      其他住戶不可能不知道，不可能產生一夜醒來突然憑空冒
      出系爭建物之情事。是如果未經其他共有人之同意，依經
      驗法則系爭建物不可能建築完成。
  ３、從主管機關之反應而言：
      系爭建物是屬於違章建築，如於建築過程中有其他共有人
      檢舉，主管機關依法即會勒令停工並拆除，如於建築完成
      後，有其他共有人檢舉，主管機關依法亦會令拆除，惟系
      爭建物不僅得以建築完成且目前已知臺北縣政府95年8月8
      日北府工使字第0950539989號函外，並無其他共有人於原
      告檢舉前（即95年之前）曾向主管機關檢舉系爭建物為違
      建。
  ４、從其他共有人之行為而言：
      系爭建物之存在，非常明顯難謂未為相當之公示，其他共
      有人如認為系爭房屋為無權占有，何以任此情形存在十餘
      年而未表示異議？除原告之外之其他共有人，不僅未曾向
      原告之前手請求拆除系爭建物，亦未向主管機關檢舉系爭
      建物為違建，更於被證二簽名同意系爭建物維持原狀，均
      足證其他共有人已為同意或默示同意。
（二）系爭建物興建時，公寓大廈管理條例尚未公布施行，則本
      件並無有上開條例之適用。縱被告具有系爭土地專用權之
      約定，原告不得以系爭土地係共用部分，不得供作專用部
      分，主張違反公寓大廈管理條例第7 條之規定而無效，理
      由如下：
  １、依法律不溯及既往之原則，系爭建物之大廈興建時，公寓
      大廈管理條例尚未公布施行，則本件自無該條例之適用。
      何況系爭大廈並未召開區分所有權人會議成立管理委員會
      。亦無訂立住戶規約，本件無法適用該條例。
  ２、原告另主張，縱共有人間有此約定，亦因違反公寓大廈管
      理條例第7 條規定而無效云云。惟查：建築物本身所占地
      面以外之法定空地、建築物之樓頂或外牆建築物之防空避
      難室與法定停車空間，均得為約定專用使用權之客體。是
      法定停車空間既得為約定專用使用權之客體，則被告僅取
      得法定停車空間外面之部分車道出入口。同時提供接鄰土
      地供車輛進出，並不妨礙其他共有人對於停車空間之使用
      ，依舉重以明輕之道理，應無不可，並無違反該條例第7
      條之規定。何況，系爭大廈是建於78年間，當時公寓大廈
      管理條例尚未公布施行，原告舉該條例以為依據，亦有不
      當。
（三）如共有人約定專用時有土地法第34條之1 之適用，理由如
      下：
  １、依司法院印行之司法研究年報第二十一輯第四篇公寓大廈
      停車空間相關法律問題之研究，對於共有部分約定專用使
      用權，有如下之記載：「共有部分依共有之法理設定專用
      使用權，區分所有建築物之共有部分，在性質上屬區分所
      有人之公同共有，而專用使用權之設定，乃共有物（即共
      用部分）變更或處分之一種，從而區分所有人得依共有物
      變更或處分之方式，即依共有之法理將共有部分為特定人
      設定專用使用權。關於共有物之變更或處分方式，我民法
      規定應得共有人全體同意（民法第819條第1項），但共有
      土地或建物之變更或處分，土地法已排除民法上開規定之
      適用。土地法第34條之1第1項規定：「共有土地或建築改
      良物，其處分、變更及設定地上權、永佃權、地役權或典
      權，應以共有人過半數及其應有部分合計過半數之同意行
      之。但其應有部分合計逾三分之二者，其人數不予計算。
      」，據此，則依共有之法理對共用部分設定專用權，只須
      區分所有權人過半數及其持分合計過半數之同意及可。茲
      所謂同意，通常係透過區分所有權人會議之決議行之。」
      ，而系爭建物之大廈，大多數共有人已同意系爭建築維持
      現狀，依上開見解，應可認定就系爭建築所座落之共用部
      分，被告已取得專用權。
  ２、至於原告主張車道及出入口乃屬於建築法第7 條之樓地板
      云云。然查：
  （１）被告並未否認系爭建物是違章建築，惟違章建築只是表
        示，未依法向主管機關申請建築許可，與是否無權占有
        是不同之概念。
  （２）建築法第7 條是定義雜項之作物與樓地板並無關係，建
        築法亦未定義在空地上之車道是樓地板。原告本項之主
        張應與本案之爭點無涉。
（四）系爭建物一層車道出入口並非為被告改變其位置：
      被告是於94年因買受臺北縣新莊市○○路710巷5弄1號1樓
      、2 樓之合法建物時，前屋主即訴外人黃惠珠連同系爭建
      築一併出售予被告，車道及其出入口的方向就為現狀，並
      非被告所改變。
（五）被告與其他共有人有以被告購買426-1 地號土地為條件，
      達成永久交換土地使用之協議：
  １、因地下車庫原有之車道方位改變，致使進出大廈之車輛，
      必須經過第三人所有之426-1 地號土地，因該土地之所有
      權人不讓通行，其他共有人乃要求被告之前手即訴外人黃
      惠珠購買該426-1 地號土地之所有權，以確保大廈共有人
      車輛之自由出入，而訴外人黃惠珠業已照辦在案。
  ２、被告於94年7月7日取得系爭建物之所有權，移轉登記之前
      ，原告知悉被告購買時，唯恐被告只購買建物，而未取得
      426-1 地號土地所有權，即邀集其他共有人簽署連署書，
      要求被告出面就系爭建築影響車輛進出之問題承受訴外人
      黃惠珠之承認。被告於94 年6月22日和包括原告在內之全
      體住戶協商，決議被告應取得坐落地下停車場出入口之42
      6-1 地號土地所有權，供全體住戶無條件通行，俾雙方可
      永久交換使用，而被告已依約於94年7月7日購買426-1 地
      號土地。以上有連署書、同意書、權狀可稽。是原告再提
      起本訴，應無理由。
（六）被告所提協商通知書可作為其他共有人連署同意被告使用
      之證明：
      由協商通知書之內容，可證明94年6 月22日其他共有人與
      被告曾就系爭建物及車道土地永久使用權（指426-1 地號
      土地）有過洽商，而從此日期之後被告隨即於94年6月7日
      取得426-1地號土地5/6之應有部分及其他共有人未有意見
      ，可證被告與其他共有人確已達成協議。
（七）被告所提被證二同意書並非係被告偽造。該同意書可證明
      其他共有人同意被告就系爭建物維持現狀無須拆除之依據
      ，理由如下：
  １、因被告購買系爭建物，原告於知悉後，即發起如協商通知
      書所示之會議，會議日期94年6 月22日，會議中就加蓋部
      分與土地交換使用乙事，經所有參與住戶討論結果，確定
      由被告購買426-1 地號土地與加蓋部分交換使用，因時間
      已晚，住戶乃請被告於會議後擬稿逐一送住戶簽名。惟被
      告依協議內容購買426-1 地號土地後，因與住戶相處融洽
      ，以致於忽略擬稿逐一送住戶簽名之事，其後因原告於96
      年忽又破壞94年6 月22日協議結果，執意要被告拆除，經
      住戶協助被告與原告溝通無效後，被告遂決定依94年6 月
      22日結論，將同意書完成，再送請住戶逐一簽名，如同意
      書。因內容確與先前結論相同，故住戶均同意簽名於上。
      同意書上住戶之簽名，均是各該住戶所簽，見證人中港里
      里長之章亦是里長所蓋，並非由被告所偽簽，故不可能是
      被告為所偽造。
  ２、同意書之內容，先是敘述94年6 月22日之協商結論及執行
      之情形，次則敘述同意之事項為：住戶同意原車道出入口
      改建1、2樓建築物維持現狀，被告如可證明其上之簽名為
      真正，該同意書自應可用以證明其他共有人同意系爭建物
      維持現狀無須拆除。
（八）原告以公告現值為計算不當得利之依據，與一般用公告地
      價為計算之依據不同，應無足取。何況，被告已提供接鄰
      土地交換使用，應無不當得利之可言。
  １、原告計算不當得利應以系爭土地之公告地價作為標準：目
      前實務上計價無權占有土地之法條依據，仍是以土地法之
      規定為計算賠償之標準（最高法院49年台上字第1230號判
      例意旨），因一般民眾並未申報地價，故應以公告地價為
      準。
  ２、被告得以提供接鄰土地交換使用，而主張並無任何不當得
      利：
      如果系爭建築非無權占有，自非屬無法律上之原因，即不
      構成不當得利。如果系爭建築是無權占有，雖有侵害原告
      身為共有人之利益，然原告使用被告提供接鄰土地亦獲有
      相當之利益，因均是供通行之用，損益可相抵，被告並無
      任何不當得利。
（九）對證人證述之意見：
  １、由以下證人之證述可證明，依同意書，其他共有人已經同
      意，由被告提供426-1 地號土地之使用權，交換系爭建物
      之不用拆除：
  （１）證人廖  月、甲○○於96年12月12日均證稱：「明確的
        日期我們不記得了，好像是發生在本件訴訟發生後，是
        在開會再簽名的，是由1 號1 樓屋主召開的會議，討論
        的內容為不要拆屋，因為一直就土地交換使的部分都沒
        有明確的文書記載其意旨，所以1 號1 樓屋主就召開了
        會議，住戶都去開會。當初這一部分是大家同意後，根
        據決議的內容製作好文書後，我們後來才個別在文件上
        簽名。……在被證二之文件上簽名，是已同意被告提供
        同段426-1 地號土地之使用權交換系爭建築不用拆除。
        」等語。
  （２）證人己○○於97年3 月26日證稱：「（問：當初被證二
        之同意書之作成之前有無開會？）有開會，我也有參加
        ，是在白老師的教室開會的。……約十一、二個來開會
        ，有去開會的人就當場簽名，沒有去開會的人，就事後
        拿去給沒有去開會的人簽名。……」、「（問：當時會
        議中有無決議，被告購買新莊榮富段426- 1地號土地與
        加蓋部分交換使用？）有，當時我跟在場開會的十一、
        二個人說，同意的人就簽同意書，不同意的人要表示意
        見。當時來開會的十一、二個人都同意，在場沒有人不
        同意，只是要求被告要提供購買證明及使用證明予開會
        的人，以便讓他們自由使用。」等語。
  （３）證人戊○○雖於97年3 月26日證稱：「被證二作成之時
        間是在96年6 月15日，當時沒有開會。」云云，惟其所
        稱之沒有開會，是指其未參與開會，並非沒有召開會議
        ，此由戊○○另稱：「我那時在西藏不在家，我女兒許
        雅靜有去開會。」可證。況證人戊○○雖沒有參加開會
        ，然其已同意同意書之內容，此由其所稱：「是被告的
        太太白小姐拿去給我簽名的，…我看了條件內容以後同
        意，所以簽名以示同意。」等語可證。
  ２、由以下證人之證述，可證明系爭建物並非被告所蓋，有可
      能是建設公司於建造大樓時所蓋：證人廖? 月證稱：「約
      在78年、79年買到這個房子，出入口就是這個樣子，沒有
      變過。」等語。因系爭大樓是在78年底左右辦理第一次所
      有權登記，顯見廖? 月應是直接向建商購買之第一手屋主
      。廖? 月買的時候，出入口就是現狀，足證系爭建物非被
      告所蓋（被告是94年才取得所有權），而應是建設公司所
      蓋。而建設公司當時是全部建物之所有權人，自非無權占
      有等語，資為抗辯。
（十）聲明：1.原告之訴及假執行之聲請均駁回。2.如受不利之
      判決，願供擔保請准宣告免為假執行。
四、原告主張前揭事實，固據提出土地登記謄本、地籍圖謄本、
    建物登記謄本、台北縣政府95年12月28日北府工使字第0950
    8117101 號函各1 份及照片6 幀為證。惟為被告所否認，並
    以前揭情詞資為抗辯。是本件應審究者，為（一）被告所有
    系爭建物是否無權占用原告及其他共有人之土地？（二）被
    證二之同意書是否係被告偽造？且被證二之同意書，可否證
    明其他共有人同意被告就系爭建物維持現狀無須拆除？（三
    ）縱被告具有系爭土地專用權之約定，原告得否以系爭土地
    係屬共用部分，不得供作專用部分，主張違反公寓大廈管理
    條例第7 條之規定而無效？（四）原告得否向被告請求相當
    於租金之不當得利？
五、本院之判斷：
（一）被告所有系爭建物是否無權占用原告及其他共有人之土地
      ？
      被告辯稱：系爭建物雖係違章建築，惟並非無權占有等語
      經查：依被告所提臺北縣新莊市○○路710巷5弄1、3、5
      、7 號（以下簡稱1、3、5、7號建物）使用執照申請書，
      可知上開建物係冠昱建設股份有限公司（以下簡稱冠昱公
      司）於78年9月20日竣工，此有使用執照案影本1份附卷可
      參。參以證人廖？月於96年12月12日言詞辯論時證稱：「
      （問：地下室之出入口原有位置？何時改變地下室出入口
      位置？何人施工變更？有無與其他區分所有權人協商？）
      約在78年、79年買到這個房子，出入口就是這個樣子，沒
      有變過。」等語（參見本院96年12月12日言詞辯論筆錄）
      ，足見地下室平面層車道出入口之現狀即與冠昱公司竣工
      ，並移轉臺北縣新莊市○○路710巷5弄1、3、5、7號各樓
      層房屋所有權予當時共有人之現狀相同。次查：系爭建築
      依原告所提出之照片明顯可看出有2 層，其建造所需之時
      間當非數日即可完成，此有照片6 幀附卷可參。」，且參
      酌原告於起訴狀所載：「新莊市○○路710 巷5 弄1 號1
      樓建物向外擴建之違章建築…且改變地下車庫原有之車道
      方位。」云云，此有起訴狀附卷可參。是從系爭建物之現
      況而言，則於系爭建物建築期間勢必影響車道進出，導致
      車位無法使用，且系爭建物之建築行為需耗時數十天，且
      係公開施工，衡諸常情，住戶應會知悉系爭建物之糾紛而
      表示意見，益徵地下室平面層車道出入口之現狀即與冠昱
      公司竣工時之現狀相同，則共有人於冠昱公司竣工後，知
      悉系爭建物存在仍辦理1 、3 、5 、7 號建物各樓層房屋
      所有權之移轉登記，足見其有默示同意系爭建物使用其共
      有之系爭土地，是不論系爭建物為違章建築物，亦有合法
      使用系爭土地之權源。再者，共有人既同意系爭建物之使
      用，其同意對於受讓人自應存在。足見被告此部分之抗辯
      ，堪予採信。
（二）被證二之同意書是否係被告偽造？且被證二之同意書，可
      否證明其他共有人同意被告就系爭建物維持現狀無須拆除
      ？
 １、 按「共有部分依共有之法理設定專用使用權，區分所有建
      築物之共有部分，在性質上屬區分所有人之公同共有，而
      專用使用權之設定，乃共有物（即共用部分）變更或處分
      之一種，從而區分所有人得依共有物變更或處分之方式即
      依共有之法理將共有部分為特定人設定專用使用權。關於
      共有物之變更或處分方式我民法規定應得共有人全體同意
      （民法第819 條第1 項）但共有土地或建物之變更或處分
      ，土地法已排除民法上開規定之適用。土地法第34-1條第
      1 項規定：『共有土地或建築改良物，其處分、變更及設
      定地上權、永佃權、地役權或典權，應以共有人過半數及
      其應有部分合計過半數之同意行之。但其應有部分合計逾
      三分之二者，其人數不予計算。』，據此，則依共有之法
      理對共用部分設定專用權，只須區分所有權人過半數及其
      持分合計過半數之同意及可。茲所謂同意，通常係透過區
      分所有權人會議之決議行之。」（參照司法院印行之司法
      研究年報第21輯第4 篇公寓大廈停車空間相關法律問題之
      研究第40、41頁）。
  ２、被告辯稱：依被證二同意書，除原告外，其他共有人已經
      同意系爭建物維持現狀，不須拆除等語。經查：被告所提
      出之被證二同意書記載：「本人庚○○於94年6 月22日和
      住戶協商下，購買土地（坐落：新莊巿榮富段地號：0000
      -0000 ，如另附土地所有權狀，現於地下停車場出入口）
      ，因原屋主黃惠珠在房子起造時和建商將原有的車道出入
      口改建成1 、2 樓建築物，所以本人在94年7 月7 日向黃
      惠珠購買並和住戶協商，無條件永久交換使用，若本人有
      買賣房子，此份協商仍具效力。住戶同意原車道出入口改
      建1 、2 樓建築物維持現狀。」，且在被證二同意書上簽
      名之住戶，有台北縣新莊巿幸福路710 巷5 弄1 號1、2樓
      之住戶庚○○、同號3 樓住戶辛○○、同號4 樓住戶陳瑩
      馨、同號5 樓住戶李麗華、同弄5 號2 、3 樓住戶戊○○
      、同號4 樓住所陸彥鈞、同弄3 號2 樓住戶甲○○、同號
      3 樓住戶林淑美、同號4 樓住戶吳林金櫻、同號5 樓住戶
      丁○○、同弄7 號2 樓住戶丙○○、同號3 樓住戶李萬松
      、同號4 樓住戶郭登山、同號5 樓住戶詹文政等情，此有
      同意書影本1 紙附卷可參，足見除原告外，其餘住戶皆在
      被證二同意書簽名。次查：被證二之同意書上住戶簽名均
      是各該住戶所簽，見證人中港里里長蓋印，是該里里長己○○親自蓋章等情，業據證人己○○於本院97年3 月26日
      言詞辯論時證稱：「（問：被證二同意書上住戶的簽名是
      否都是由住戶親自簽名？）當時在開會現場只有十一、二
      個人，我看到的是當時只有這十一、二個簽名，其餘沒有
      來開會的人，是由被告的太太拿去給住戶簽名的」、「（
      問：上開被證二之同意書是於何時作成的？是否是在你當
      上里長後才作成的？）於何時作成上開同意書我已記不得
      了，因為當時連續開了好幾次會，第一次開會是我先生當
      里長時，我去幫他開會，後來我當選里長後，我是當選里
      長後才有里長的印章，每次住戶協調會都是由我去開會，
      後來因為一、兩年連續開會，時間拖很久，我在被證二同
      意書上蓋里長己○○的章是在被證二之同意書作成後才蓋
      章。」等語屬實（參見本院97年3 月26日言詞辯論筆錄）
      。又查：觀諸上開被證二同意書之內容，可知其他共有人
      已經同意，由被告提供台北縣新莊巿榮富段426-1 地號土
      地之使用權，交換系爭建物不用拆除等情，亦據證人辛○○、甲○○於本院96年12月12日言詞辯論時均證稱：「明
      確的日期我們不記得了，好像是發生在本件訴訟發生後，
      是在開會再簽名的，是由1 號1 樓屋主召開的會議，討論
      的內容為不要拆屋，因為一直就土地交換使的部分都沒有
      明確的文書記載其意旨，所以1 號1 樓屋主就召開了會議
      ，住戶都去開會。當初這一部分是大家同意後，根據決議
      的內容製作好文書後，我們後來才個別在文件上簽名。…
      …在被證二之文件上簽名，是已同意被告提供同段426- 1
      地號土地之使用權交換係爭建築不用拆除。」等證（參見
      本院96年12月12日言詞辯論筆錄）及證人己○○於本院97
      年3 月26日言詞辯論時證稱：「（問：當初被證二之同意
      書之作成之前有無開會？）有開會，我也有參加，是在白
      老師的教室開會的。……約十一、二個來開會，有去開會
      的人就當場簽名，沒有去開會的人，就事後拿去給沒有去
      開會的人簽名。……」、、「（問：當時會議中有無決議
      ，被告購買新莊榮富段426-1 地號土地與加蓋部分交換使
      用？）有，當時我跟在場開會的十一、二個人說，同意的
      人就簽同意書，不同意的人要表示意見。當時來開會的十
      一、二個人都同意，在場沒有人不同意，只是要求被告要
      提供購買證明及使用證明予開會的人，以便讓他們自由使
      用。」等語及證人許其於本院97年3 月26日證稱：「是被
      告的太太白小姐拿去給我簽名的，…我看了條件內容以後
      同意，所以簽名以示同意。」等語屬實（參見本院97年3
      月26日言詞辯論筆錄）。足見系爭大廈之共有人除原告外
      ，其餘之共有人已經同意，由被告提供台北縣新莊巿榮富
      段426-1 地號土地之使用權，交換系爭建物維持現狀，無
      須拆除，故揆諸前揭說明，應可認定就系爭建築所坐落之
      共用部分，被告已取得專用權。足見被告之抗辯，堪予採
      信。
  ３、雖原告未於同意書上簽名；惟查，原告係於93年6 月15日
      買受臺北縣新莊市○○路710 巷5 弄3 號1 樓之房屋，此
      有系爭土地之土地登記第二類謄本附卷可參，是原告買受
      上開房屋時即已知悉系爭建物坐落於系爭土地上，仍買受
      上開房屋並辦理所有權移轉登記，足見原告有默示同意系
      爭建物使用其共有之系爭土地。況被告係於94年6 月3 日
      買受系爭建物，而原告於93年6 月30日取得上開房屋所有
      權時，被告並非系爭建物之事實上處分權人，原告於買受
      時即已知悉系爭建物坐落於系爭土地上，其當時並未向系
      爭建物之原事實上處分權人立即表示異議，反於94年6 月
      22日間，始與其他住戶對系爭建物及426-1 地號土地使用
      事宜擬與被告進行協商，益徵原告於買受上開房屋時，亦
      同意系爭建物有權使用其共有之系爭土地。足見原告主張
      系爭建物為無權占有，洵非可採。
（三）縱被告具有系爭土地專用權之約定，原告得否以系爭土地
      係屬共用部分，不得供作專用部分，主張違反公寓大廈管
      理條例第7 條之規定而無效？
      原告另主張：車道出入口位置仍供全體住戶使用，依其性
      質不得獨立使用供作專有部分，亦不得約定為專用部分，
      縱共有人間有此約定，亦因違反公寓大廈管理條例第7 條
      規定而無效云云。惟按「建築物本身所佔地面以外之法定
      空地、建築物之樓頂或外牆建築物之防空避難室與法定停
      車空間，均得為約定專用使用權之客體（參照司法院司法
      研究年報第21輯第4 篇公寓大廈停車空間相關法律問題之
      研究第37頁），法定停車空間既得為約定專用使用權之客
      體，則被告僅取得法定停車空間外面之部分車道出入口，
      同時提供接鄰土地供車輛進出並不妨礙其他共有人對於停
      車空間之使用，依舉重以明輕之道理應無不可。又，系爭
      大廈並未召開區分所有權人會議成立管理委員會，亦無訂
      立住戶規約，況系爭大廈興建時，公寓大廈管理條例尚未
      公布施行，依法律不溯及既往原則，本件自無該條例之適
      用。足見原告此部分之主張，不足採信。
（四）原告得否向被告請求相當於租金之不當得利？
      查：被告所有系爭建物於建築時已獲得其他共有人之同意
      或默示同意，應即非無權占有，且可認定就系爭建築所坐
      落之共用部分，被告已取得專用權，業如前述，則系爭建
      物既非無權占有，自非屬無法律上之原因，即不構成不當
      得利，故原告自不得向被告請求相當於租金之不當得利。
六、綜上，足見被告之抗辯，堪予採信，自難認原告主張之事實
    為真正。從而，原告依民法第767 條、第821 條及第184 條
    之規定，請求（一）被告應將坐落臺北縣新莊市○○段446
    地號土地上之違章建物如附圖所示之虛線部分，面積64.48
    平方公尺拆除騰空回復原狀，將上開土地返還予原告及其他
    全體共有人。（二）被告並應將上開建物地下一層停車場原
    有在壹層之車道出入口，回復如77莊建字第1216號建照執照
    所附「壹層平面圖」中，位置與方向為與臺北縣新莊市○○
    路710 巷5 弄各1 樓住戶大門同向，寬度應為212 公分，即
    如本院第102 頁所示壹層平面圖螢光筆所示之出入口。（三
    ）被告應給付原告24,882元，及自起訴狀繕本送達翌日起至
    清償日止，按年息5%計算之利息；並自起訴狀繕本送達翌日
    起至返還系爭土地之日止，於每月10日前，應給付原告1,09
    0 元，均無理由，應予駁回。又原告之訴既經駁回，其假執
    行之聲請即失所依據，應併予駁回。
七、因本案事證已臻明確，兩造其餘攻擊防禦方法及未經援用之
    證據，經本院審酌後，認為與判決結果無影響，爰不逐一論
    述，附此敘明。
八、據上論結：本件原告之訴為無理由，依民事訴訟法第78條，
    判決如主文。
中    華    民    國    97    年    5     月   14    日
                   民事第二庭    法  官  許麗華
以上正本係照原本作成。
如對本判決上訴，須於判決送達後20日內，向本院提出上訴狀。
中    華    民    國    97    年    5    月    14    日
                                 書記官  蕭佩宜


司法院資訊處製作；財團法人民間司法改革基金會備份。
